臺灣高等法院臺中分院民事判決
110年度重上字第172號
上  訴  人  蘇正宏  

訴訟代理人  鐘為盛律師
被上訴人    莊振盛  
訴訟代理人  鄭晃奇律師
複代理人    黃逸哲律師
被上訴人    范昺文  
            范旭廷  

            林岦平  
共      同
訴訟代理人  曾琬鈴律師
上列當事人間請求分割共有物事件，上訴人對於中華民國110年6
月25日臺灣南投地方法院109年度重訴字第13號第一審判決提起
上訴，本院於111年6月29日言詞辯論終結，判決如下：
    主  文
上訴駁回。
第二審訴訟費用由上訴人負擔。
    事實及理由
一、上訴人主張：兩造共有坐落南投縣○○鎮○○○段000地號土地（面積7859.76平方公尺，為都市計畫法劃定之農業區，下稱系爭土地），應有部分比例如原審附表一所示；又兩造未訂有不分割契約，亦無因物之使用目的而有不能分割之情事，惟就分割方法未能達成協議。如原審附圖一暫編地號000所示面積1642.87平方公尺之土地，現為○○鎮○○路，其餘土地大部分為被上訴人現耕作範圍，若依原審附圖二及附表二「分得土地」欄所示方法（下稱甲案）分割，則分割後之各筆土地均可藉南側○○路對外通行。至被上訴人所提如原審附圖三及附表三「分得土地」欄所示方法（下稱乙案）分割，將使上訴人分得土地大部分為○○路，對上訴人不公平。訴外人洪○桂與簡○銀（下稱洪○桂等二人）於民國69年7月5日所簽立約定書（下稱系爭約定書）之性質，無論屬分管契約或分割協議，僅為債權，無公示外觀，不拘束上訴人之母詹○琴及上訴人，而不拘束兩造。又系爭土地採甲案分割後，應依○○不動產估價師事務所提出之不動產估價報告書（下稱系爭鑑價報告）互為找補；倘認應採乙案之分割方法，上訴人分得大部分道路土地，更有依系爭鑑價報告補貼差額之必要。爰依民法第823條第1項、第824條第2項等規定提起本訴。並上訴聲明：㈠原判決廢棄。㈡兩造共有系爭土地，應依甲案為分割，即分配代號甲（暫編地號000），面積1746.46平方公尺（下稱代號甲土地）為上訴人所有；分配代號乙（暫編地號000⑴），面積582.15平方公尺（下稱代號乙土地）為被上訴人莊振盛所有；分配代號丙（暫編地號000⑵），面積3835.37平方公尺（下稱代號丙土地）為被上訴人范昺文、范旭廷、林岦平（下稱范昺文等3人）共有；分配代號丁、戊（暫編地號000⑶），面積1695.78平方公尺（下稱代號丁戊土地）為兩造保持共有。另范昺文等3人應給付莊振盛新台幣（下同）28萬2553元；范昺文等3人應給付上訴人20萬5655元。㈢訴訟費用依各共有人持有面積比例負擔。
二、被上訴人部分：
　㈠范昺文等3人則以：洪○桂於68年7月間，就系爭土地，將其持
    分之一部即權利範圍612/2160之土地出售予訴外人丁○龍（
    登記於丁○佳名下），並言明作為道路使用（即成路），其
    餘204/2160之土地礙於當時法令無法辦理分割移轉登記，故
    與簡○銀訂立系爭約定書，特定彼此使用土地之面積及位置
    ，並約定將來系爭土地如有處分時均依照現有面積各自享有
    權利，足見共有人間有系爭約定書存在，有承認其債權物權
    化之必要性，並得拘束詹○琴及其繼後後手即上訴人。是採
    乙案較符合共有人間之最佳利益，且係循長久以來之系爭約
    定書而分配，自無須互相找補。縱認需找補，系爭鑑價報告
    依乙案所示找補金額過高，應以上訴人之前手購買系爭土地
    時之市價為基準。
　㈡莊振盛則以：系爭約定書請求權已罹逾時效，不拘束兩造，
    且應生合意解除之效果，故其不同意依系爭約定書內容為分
    割。相較系爭約定書之約定，乙案分割方式對其較有利，但
    乙案之找補金額過高，上訴人當時是以道路價格購得土地的
    ，不應以整筆土地做為鑑價基礎。倘本院認需互相補償，採
    乙案時，其無資力補償上訴人，故願採甲案而受補償。
三、原審判決依乙案分割系爭土地。上訴人不服提起上訴，並聲
    明：㈠原判決廢棄。㈡兩造共有系爭土地，應依甲案為分割，
    即代號甲土地為上訴人所有；代號乙土地為莊振盛所有；代
    號丙土地為范昺文等3人共有；代號丁戊土地為兩造保持共
    有。另范昺文等3人應給付莊振盛28萬2553元；范昺文等3人
    應給付上訴人20萬5655元。被上訴人均答辯聲明：上訴駁回
    。
四、兩造不爭執事項：（見本院卷第78-79頁）
  ㈠系爭土地為兩造共有，應有部分比例如原審附表一所示，且
    為都市計畫內農業區用地（見原審卷一第121頁）。
  ㈡兩造間未訂有不分割契約，亦無因物之使用目的有不能分割
    之情事。
  ㈢系爭土地之地形略成長方形，地勢平坦，其上有范振盛等3人
    種植之水稻，系爭土地上如原審附圖一所示暫編地號000（
    面積1642.87平方公尺）部分為○○路，南臨同段000地號水利
    地（現況為溝渠）及○○路，西側為○○路，東臨同段000地號
    水利地（現況為溝渠），北臨同段000之0地號土地現況為種
    植樹木（見原審卷一第149至155 、163至167、207頁），系
    爭土地可由南側○○路對外通行。
  ㈣洪○桂於89年7月5日將系爭土地應有部分204/2160以買賣為原
    因移轉登記所有權予莊振盛；簡○銀於71年10月1日將系爭土
    地應有部分1344/2160以買賣為原因移轉登記所有權予范○樹
    ，嗣於107年6月范○樹將上開土地以贈與為原因移轉登記所
    有權予范昺文等3人，應有部分比例各448/2160；丁○佳於90
    年8月17日前即取得系爭土地應有部分612/2160，並陸續設
    定抵押權予黃李○娟（於91年1月21日清償）、黃○樑（於90
    年9月7日設定，91年1月21日清償）、李○嬌（於91年1月21
    日設定）、劉○系（於91年1月21日設定），嗣由李○嬌及劉○
    系於92年4月18日以買賣為原因取得所有權，復由詹○琴於93
    年6月30日以買賣為原因取得所有權，詹○琴實際並未使用系
    爭土地，其於99年11月26日死亡後，始由上訴人繼承取得所
    有權（見原審卷一第275至313頁）。
  ㈤系爭土地依甲案、乙案予以分割，分割後之各筆土地均為矩
    形且形狀完整，無難以耕作之情形，且均可藉由南側同段00
    0地號水利地及○○路對外通行，無形成袋地之虞。
  ㈥洪○桂等二人於69年7月5日簽立系爭約定書，其內容略以：「
    立約定書人甲方洪○桂、乙方簡○銀雙方關於共有土地分耕條
    件如左：一、甲乙雙方共有系爭土地，甲方持分816/2160，
    乙方持分1344/2160 ，甲方於68年7月將其持分之一部683.2
    1坪出賣與丁○龍先生，殘餘224.304坪，位置詳如附圖劃紅
    色斜線部分。二、日後有關系爭土地之耕作、收益、稅負等
    ，均依原有持分分擔，甲方出賣供道路使用部分，將來當事
    人之一方，如欲出賣、處分時，均依照現有位置、面積，各
    自享有，相互間不得刁難」等語(見原審卷一第105至107頁)
    。
五、本院得心證之理由：
　㈠上訴人就系爭土地得請求裁判分割：
　　依前揭兩造不爭執事項㈠、㈡所示，上訴人得依民法第823條
    第1項規定，就系爭土地得請求裁判分割。雖依兩造不爭執
    事項㈥所示，洪○桂等二人於69年7月5日簽立系爭約定書（見
    原審卷一第105至107頁），然洪○桂等二人就系爭土地訂立
    土地分割協議後，各共有人依分割協議，僅取得履行協議之
    請求權，並未取得分配土地之單獨所有權，此乃因協議為法
    律行為所致。故依法律行為而取得或變更所有權，依民法第
    758條規定，不動產物權依法律行為而取得，非經登記，不
    生效力。本件系爭約定書迄84年7月5日止，至今仍未履行系
    爭約定書辦理分割登記，為兩造所不爭執，故縱有協議，因
    已逾15年，系爭約定書協議分割登記請求權亦經莊振盛抗辯
    已罹於15年之時效而消滅。而「按各共有人得隨時請求分割
    共有物，為民法第823條第1項前段所明定，此項規定，旨在
    消滅物之共有狀態，以利融通與增進經濟效益。不動產共有
    人協議分割後，因該協議內容不明確，而無從請求履行，協
    議分割之目的無由達成，於此情形，若不許裁判分割，則該
    不動產共有之狀態將永無消滅之可能，揆諸分割共有物之立
    法精神，自應認為得請求裁判分割」、「…不動產共有人協
    議分割後，其辦理分割登記請求權之消滅時效完成，共有人
    中有為消滅時效完成之抗辯而拒絕給付者，該協議分割契約
    既無從請求履行，協議分割之目的無由達成，於此情形，若
    不許裁判分割，則該不動產共有之狀態將永無消滅之可能，
    揆諸分割共有物之立法精神，自應認為得請求裁判分割」（
    最高法院96年度台上字第849號民事判決、81年度台上字第2
    688號民事判決先例意旨參照），系爭土地既未依約定內容
    協議分割，莊振盛復抗辯已罹於時效消滅，逵之前揭說明，
    上訴人自得請求裁判分割。范昺文等3人辯稱兩造應依系爭
    約定書約定內容，分歸由兩造各自取得，上訴人不得訴請裁
    判分割云云，顯屬無據，委無足採。
　㈡關於分割方法：
　⒈按分割之方法不能協議決定，或於協議決定後因消滅時效完
    成經共有人拒絕履行者，法院得因任何共有人之請求，命為
    下列之分配：一、以原物分配於各共有人。但各共有人均受
    原物之分配顯有困難者，得將原物分配於部分共有人。二、
    原物分配顯有困難時，得變賣共有物，以價金分配於各共有
    人；或以原物之一部分分配於各共有人，他部分變賣，以價
    金分配於各共有人；民法第824條第2項定有明文。又法院裁
    判分割為形成之訴，關於定分割方法，應依職權為公平之裁
    量，採取最適當之方法為分割，以符合共有人之利益，不受
    共有人所主張分割方法之拘束，共有人倘係依據共有物分割
    請求權請求，而非根據履行分割共有物之協議請求權加以請
    求，法院固應依職權為公平之裁量，定其分割方法，不受共
    有人原定分割協議書之拘束，然分割協議之精神與內容，仍
    得作為法院裁判分割方案之參考。
　⒉關於系爭土地之分割方法，上訴人及范昺文等3人所主張之分
    割方法有異，本院以：
　　①范昺文等3人業已表明分割後仍願意維持共有，則甲案或乙
      案，基於范昺文等3人之共同利益，甲案將附圖二所示代
      號乙土地、乙案將附圖三所示暫編地號000土地，均分歸
      范昺文等3人共有取得並按原應有部分比例維持共有，足
      見甲案或乙案就范昺文等3人共有取得土地，應係符合范
      昺文等3人之意願及利益。
　　②依前揭兩造不爭執事項㈠、㈢所示，甲案、乙案所示分割方
      案，分割後之各筆土地形狀，均屬矩形而屬完整，且系爭
      土地為農業區用地，目前除○○路以外之土地均作為農業使
      用，並均可藉由南側同段000地號水利地及○○路對外通行
      ，均無形成袋地之虞，故甲、乙案所示分割方案，就分割
      後之各筆土地可利用性而言，均屬適當。
　　③又上訴人雖主張以甲案為分割，惟多數共有人即被上訴人
      均表示同意依乙案分割，則乙案應係較符合多數人之意願
      所為之分割方案。雖莊振盛辯稱如本院認需補償時，其願
      意願採甲案，而受補償等語，然並非即代表莊振盛同意採
      取甲案所示分割方案。
　　④另參酌系爭約定書載明：「…甲方（即洪○桂，下同）於68
      年7月將其持分之一部683.21坪出賣與丁○龍先生，殘餘22
      4.304坪，位置詳如附圖劃紅色斜線部分。二、日後有關
      系爭土地之耕作、收益、稅負等…甲方出賣供道路使用部
      分，將來當事人之一方，如欲出賣、處分時，均依照現有
      位置、面積，各自享有，相互間不得刁難」等語(見原審
      卷一第105至107頁)，顯見原共有人洪○桂等二人於69年7
      月5日協議分割時，業已有以洪○桂出賣部分持分予丁○龍
      供做道路使用所在位置予以分割之共識。再者，兩造對於
      洪○桂等二人於69年7月5日簽立系爭約定書乙情並不爭執
      ，而比對系爭約定書就就系爭土地分割所繪製分割線，與
      乙案所示分割方案，兩者大略相似，符合69年7月5日當時
      協議分割之意向，而分割協議既係全體共有人洪○桂等二
      人本於自由意志下，全體達成一致而成立，自應為全體共
      有人及其繼受人遵守，始符契約之誠信原則。復比較甲案
      及乙案，關於系爭土地現共有人之使用分布狀況（見原審
      卷一第155頁），又以乙案較為符合，自亦較為可採。而
      採用甲案之分割方式，不僅有違69年7月5日原共有人之分
      割協議，亦有違現共有人長久以來使用土地之現狀結果，
      反有失公平。
　　⑤是故，本院審酌系爭土地之地形、使用現況、臨路情形、
      各共有人應有部分之比例與其意願、各人分得部分方正完
      整利於將來使用，並兼顧各共有人分得部分之價值，以增
      加分得土地使用上之經濟效益，及原共有人於69年7月5日
      達成分割系爭土地之協議等一切情狀，認乙案符合系爭土
      地分割之整體效益及共有人全體之利益，應可採取。
　⒊兩造就乙案所示分割後土地，毋庸另為找補價差：
　　①另按以原物為分配時，如共有人中有未受分配，或不能按
      其應有部分受分配者，得以金錢補償之。民法第824條第3
       項固有明文。經查，系爭土地依乙案為分割結果，各共
      有人分配位置不同（例如：上訴人所分得之土地，大部分
      為道路），價值有所差異，依上開規定，就各有人各別所
      分得土地之價值，本應有不能按其應有部分受分配之情形
      ，而有依系爭鑑定報告所示乙案，以金錢補償必要之情形
      ，然因下開理由，本院認為兩造就乙案所示分割後土地，
      毋庸另為找補價差。
　　②而如上所述，依乙案分割後，各共有人均係依原應有部分
      換算取得之面積，且分割後各共有人所取得之部分均能對
      外連接道路加以通行，無袋地問題，堪認經濟利用價值相
      當，應屬共有人間所得合理預期、亦較為公平之分割方法
      。且系爭約定書約定：「…二、日後有關系爭土地之耕作
      、收益、稅負等…甲方出賣供道路使用部分，將來當事人
      之一方，如欲出賣、處分時，均依照現有位置、面積，各
      自享有，相互間不得刁難」等語(見原審卷一第105至107
      頁)後，即由洪○桂等二人之繼受後手，除供作○○路之道路
      使用部分外，均依系爭約定書約定位置，自69年間迄今，
      為系爭土地之原本農業區用地之使用及耕作，並無因因面
      積不足產生找補問題。
　　③雖系爭鑑定報告就乙案，故認定莊振盛、范昺文等3人，應
      依序補償上訴人98萬7732元、356萬7184元、356萬7183元
      、356萬7183元等情（見系爭鑑定報告第5頁），然觀諸系
      爭鑑定報告第69頁所示各區塊土地價格評定表之備註分別
      載明：「A（000）面積較大總價較高，故略向下調整；臨
      路面寬較大，故寬深度比向上調整。」、「B（000〈1〉）
      面積較小總價較低，故略向上調整。臨路面寬小，故寬深
      度比向下調整。」、「C000〈2〉）C區塊土地多為道路使用
      ，僅部分農業使用，經比照分割方案甲所示，其道路使用
      面積約1695.78平方公尺（面寬約15M）。故C區塊土地為
      農業使用面積約531.15平方公尺（面寬約5M），故C區塊
      土地使用部分以公告現值（10,721元/坪）計算，農業使
      用部分以（39,285元/坪）計算，據上述說明計算C區塊土
      地平均單價約為17,524元/坪。」等語，顯見其價格之高
      低乃在於臨路寬度寬窄及是否供道路使用之區別，則如前
      所述，兩造分配位置乃大致上係沿襲系爭約定書約定之內
      容精神而來，方產生臨路寬度寬窄及是否供道路使用之不
      同，未無因本院採取乙案分割，產生面積不足所衍生找補
      問題，是本件並無依系爭鑑定報告而為上開相互補償土地
      差額之必要，併此說明。
七、綜上所述，上訴人依民法第823條第1項之規定，請求裁判分
    割系爭土地，為有理由，原審就判決系爭土地之分割方法係
    採取乙案分割，與本院之理由雖有不同，但結論並無二致，
    仍應予維持。上訴論旨指摘原判決不當，求予廢棄改判，為
    無理由，應予駁回。　　　
八、本件事證已臻明確，兩造其餘之攻擊或防禦方法及所用之證
     據，經本院斟酌後，認為均不足以影響本判決之結果，爰
    不 逐一論列。
九、據上論結，本件上訴為無理由，依民事訴訟法第449條第2項
    、第78條，判決如主文。　
中　　華　　民　　國　　111 　年　　7 　　月　　20　　日
                  民事第六庭  審判長法  官  楊熾光
　　　　　　　　　　                法  官  莊宇馨
　　　　　　　　　　                法  官  郭玄義
正本係照原本作成。       
如不服本判決，應於收受送達後20日內向本院提出上訴書狀，其
未表明上訴理由者，應於提出上訴後20日內向本院補提理由書狀
（均須按他造當事人之人數附繕本）。
上訴時應提出委任律師或具有律師資格之人之委任狀；委任有律
師資格者，另應附具律師資格證書及釋明委任人與受任人有民事
訴訟法第466條之1第1項但書或第2項所定關係之釋明文書影本。
如委任律師提起上訴，應一併繳納上訴裁判費。 
因疫情而遲誤不變期間，得向法院聲請回復原狀。
                                    書記官  金珍華
　　　　　　　　　　　　　　　　　　
中　　華　　民　　國　　111 　年　　7 　　月　　20　　日